臺灣臺北地方法院民事判決　　　　　　　　95年度醫字第12號
原　　　告　甲○○
訴訟代理人　姚昭秀律師
複代理人　　己○○
被　　　告　乙○○
訴訟代理人　戊○○
被　　　告　丁○○
　　　　　　　　　　　　樓
　　　　　　丙○○
上列當事人間請求損害賠償事件，本院於民國九十六年六月十一
日言詞辯論終結，判決如下：
    主      文
原告之訴及假執行之聲請均駁回。
訴訟費用由原告負擔。
    事實及理由
一、本件被告丁○○經合法通知，未於言詞辯論期日到場，核無
    民事訴訟法第386條各款所列情形，爰依原告聲請，由其一
    造辯論而為判決。
二、原告主張：
    原告之子李臍生因妄想症需接受精神療養長期看護，而於民
    國89年6月間住進由被告乙○○負責之台北市私立慈佑康復
    之家（下稱慈佑康復之家）療養復健。詎料李臍生於93年4
    月8日上午5時50分許，因胃潰瘍大量出血並開始出現大量黑
    便，經移送內湖三軍總醫院急救後因出血過量而休克不治死
    亡。被告丙○○於當日上午5時50分發現李臍生發病後並未
    立即送醫，卻遲延至上午6時29分始通知消防局送醫急救；
    被告丁○○為慈佑康復之家之管理兼護理人員，未於事發當
    時在場值班執行醫護行為，被告乙○○為慈佑康復之家負責
    人，未依精神復健機構設置管理及獎勵辦法規定，設置護理
    人員值班輪守應付突發狀況，導致未能及時判斷李臍生有消
    化道出血之症狀，而立即為相應之緊急處置，終因延誤送醫
    治療失血過多休克不治死亡，被告等人之行為顯有過失。原
    告為李臍生之父，突遭此巨變，精神倍感痛苦，為此依民法
    第184條第1項前段、第2項、第192條第1項、第194條、第
    188條、精神復健機構設置管理及獎勵辦法第22條、第6條規
    定，請求被告連帶賠償原告已支出之喪葬費用新臺幣（下同
   ）10萬元、慰撫金150萬元。並聲明：(1)被告應連帶給付原告
    160萬元及自95年4月18日起至清償日止，按年息5%計算之利
    息。(2)願供擔保請准宣告假執行。
三、被告方面：
  (一)被告丙○○辯稱：
    被告係負責慈佑康復之家夜班督導及行政工作，事故發生當
    日，值班人員發現李臍生有異而告知被告後，被告即立刻請
    值班人員打電話叫救護車送病患到三軍總醫院，嗣後亦陪同
    李臍生至醫院，並無延誤不理情形。而李臍生本身為重度精
    障者，有長期服藥習慣、無法清楚表示病痛，待他人發現其
    排黑便於床上、地上及全身時，被告於送醫前加以清理，並
    非延誤，而係對病患之尊重及關懷。又救護車載離李臍生時
    尚有生命跡象，惟因已經排出黑便，到醫院前即因大量失血
    休克死亡，實因大量內出血病症死亡率極高，與被告之處置
    行為間並無因果關係等語。並為聲明：(1)駁回原告之訴及假
    執行之聲請，(2)如受不利判決，請准供擔保免為假執行。
  (二)被告乙○○辯稱：
    慈佑康復之家為復健機構，依精神復健機構設置管理及獎勵
    辦法第22條規定，不得設置醫療、藥局、醫事檢驗等部門，
    因此無法為醫療行為，僅能將病患轉送至大型醫療院所，且
    上開規定並未要求需設置護理人員，而是視需要設置兼任護
    理人員、職能治療人員、或臨床心理人員。被告丁○○係以
    精神復健機構設置及獎勵辦法第6條第2項所謂「精神復健機
    構專任管理人員」之資格僱用，以運用其護士附加功能增加
    住民生活保健、提昇服務品質，與慈佑康復之家精神疾病專
    業護理無必然關係，更非原告所稱之兼任護理人員，亦無專
    業護理人員值班之問題。且李臍生係因急性腸道損壞而死，
    依法務部法醫研究所鑑定報告，若非因李臍生有血便，則極
    不易察覺，故被告等人在發現有血便情形後已儘快處理，並
    無延誤，自無過失等語。並為聲明：(1)駁回原告之訴及假執
    行之聲請，(2)如受不利判決，請准供擔保免為假執行。
  (三)被告丁○○辯稱：
    被告有護士執照，但無分科，在慈佑之家擔任白天班的心理
    輔導，被告在事故發生當日並無值班，慈佑之家每年皆會為
    李臍生作體檢，之前李臍生都是健康的狀況，會發生消化道
    急性出血症狀係無法預防，故被告並無過失等語。並聲明：
    (1)原告之訴及假執行之聲請均駁回。(2)如受不利判決，願供
    擔保請准宣告免為假執行。
四、兩造不爭執之事實：
  (一)原告之子李臍生，於89年6月21日入住台北市松山區○○○
    路○段219號之1慈佑康復之家接受精神療養長期看護。
  (二)李臍生於93年4月8日上午5時50分許因胃潰瘍大量出血，當
    時並有黑便。消防局於6時29分接獲出勤通知，救護車於6時
    34分抵達，6時41分離開，李臍生於抵達內湖三軍總醫院前
    即死亡，死因經鑑定為胃消化性潰瘍大量出血休克致死。
  (三)被告乙○○為台北市私立慈佑康復之家精神療養復健機構之
    負責人，領有台北市政府核發之精神復健機構開業執照。被
    告丙○○為夜班值班督導，被告丁○○為領有護士執照之護
    理人員，負責白天之心理輔導工作。
  (四)93年4月8日上午5時50分當時值班人員為被告丙○○、訴外
    人宋清美、陳一開，至於被告丁○○當時並未在場執行護理
    職務。
五、按侵權行為法之規範目的，在於合理分配損害，因此過失之
    認定應採客觀標準，亦即行為人應具備其所屬職業通常所須
    具備之智識能力；若有違反依其所屬職業，通常所應預見及
    預防侵害他人權利之行為義務，即為過失。從而行為人只要
    依循其所屬職業一般公認之行為準則，以及正確地保持相當
    方式與程度之注意，即屬於已為應有之所有注意；但行為人
    若違反該等行為準則，亦未保持相當方式與程度之注意，則
    應認為具有過失。經查慈佑康復之家為精神復健機構，並非
    醫療機構，則於判斷被告丙○○、乙○○、丁○○就照護李
    臍生是否有過失時，其檢驗標準即應為依照一般精神復健機
    構所公認之行為準則，而非依照醫療機構所公認之行為準則
    加以認定，合先敘明。
六、原告主張︰被告丙○○為慈佑康復之家夜班值班督導，於發
    現李臍生有血便情形時並未立即送醫，導致李臍生因出血過
    量而休克不治死亡，顯有過失云云。被告否認之，並辯稱李
    臍生為重度精神障礙者，無法清楚表示病痛，待他人發現其
    排黑便時，被告於送醫院前先行清理係對病患之尊重及關懷
    ，並無延誤送醫等語。
  (一)經查93年4月8日清晨5時50分許，訴外人陳一開即慈佑康復
    之家值班人員發現李臍生有排黑便於床上，而陳一開並非受
    有醫療訓練之專業醫事人員，其處理方式係先通知另一值班
    人員、即亦非受有醫療訓練之訴外人宋清美協助李臍生至浴
    室清洗，並清理室內之黑便後，再電話通知具有護理知識之
    被告丁○○，經丁○○告知需立即送醫急救後，被告丙○○
    始要求值班人員通知119將李臍生送往醫院急診，台北市政
    府消防局於當日清晨6時29分接獲出勤通知，其救護車於6時
    34分抵達慈佑康復之家，為兩造所不爭執。惟李臍生係因妄
    想症而長期接受精神療養看護，為原告所自陳，且李臍生無
    法如一般人以言語正確表達其身體狀況，亦為原告所不爭執
    。而被告丙○○擔任夜班值班督導，其職務屬於行政管理，
    復非具有專業醫學知識之人，則依其所屬職業通常所具備之
    智識能力以觀，自無法於第一時間由李臍生排黑便之現象，
    立即判斷李臍生係罹患胃潰瘍大量出血，而為相應之處置。
    從而被告丙○○對於李臍生突然發生排黑便之情形，先行給
    予清洗，再電話通知被告丁○○，經丁○○判斷需立即送醫
    後，始通知消防單位送醫急救，則自慈佑康復之家值班人員
    於5時50分發現李臍生身體狀況有異時起，至6時29分通知台
    北市政府消防局，其間僅耗時39分鐘，衡諸常情應認其處置
    行為並無延誤。是被告所辯，應屬有據。
  (二)又依法務部法醫研究所94年3月17日鑑定書所示，李臍生係
    因胃消化性潰瘍大量出血休克致死，自然死亡；且依該所94
    年5月9日函覆台灣台北地方法院檢察署所示，依出血次數、
    每次出血量及出血速度的不同，出血所需要的時間也不同，
    糞便惡臭，黑色像瀝青一樣，往往為上消化道出血，至大便
    被發現，一般發展時間要12小時以上，又多量消化性潰瘍出
    血時，外表唯一最據可發現的徵候是黑便，一般只有上大號
    後病人本身沖馬桶時發現並懷疑有問題才會知道，也只有本
    人知道，除非是別人去沖馬桶，或病人失禁將黑便拉在床上
    或地上，才會被他人發現，本案送醫過程並非對病人置之不
    理，不認為有重大延誤就醫，失血估計3000cc，也許有救活
    可能，但死亡率極高等語。而被告丙○○涉嫌過失致死案件
    ，業經台灣台北地方法院檢察署檢察官處分不起訴，有93年
    度偵字第20226號、94年度偵字第6357號、94年度偵續字第
    337號處分書影本二份附卷可稽（本院卷第21至28頁）。故
    原告主張被告丙○○有將李臍生延誤送醫之情事云云，並無
    理由。
七、原告又主張︰被告乙○○為慈佑康復之家負責人，卻未依法
    設置護理人員值班應付突發狀況；被告丁○○為慈佑康復之
    家之護理人員，亦未於事發當時在場及時判斷李臍生有消化
    道出血之症狀，並為相應之緊急處置，導致病患因延誤送醫
    而死亡云云。被告否認之，並辯稱慈佑康復之家為復健機構
    ，依法不得從事醫療行為，僅能將病患轉送至大型醫療院所
    ，且被告丁○○僅為專任管理人員，並非原告所稱之兼任護
    理人員，亦無值班輪守之義務等語。
  (一)按依精神復健機構設置管理及獎勵辦法第6條規定，精神復
    健機構分為社區復健中心及康復之家，而康復之家設置專業
    人員之標準為：1.負責人應具該辦法第4條所定之資格條件
    ；2.每15床 (含15床以下)，應有專任管理人員一人；3.至
    少應有兼精神醫療社會工作人員一人；4.視需要設置兼任護
    理人員、職能治療人員或臨床心理人員。則依上開規定，康
    復之家僅須設置專任管理人員、兼任精神醫療社會工作人員
    ，至於護理人員之設置，僅視需要而為之，並非必須設置護
    理人員。從而原告主張被告乙○○未依上開規定設置護理人
    員，而有過失云云，並無理由。
  (二)又被告丁○○係參加行政院衛生署桃園療養院辦理之北部地
    區精神疾病防治醫療網90年度康復之家專任管理人員教育課
    程訓練結業，並參加考試及格，取得康復之家專任管理人員
    資格後，以專任管理人員之身分受僱於慈佑康復之家，並經
    台北市衛生局准予登錄，有被告提出之精神復健機構康復之
    家專任管理人員證書、台北市政府衛生局函文影本各一份在
    卷可證（本院卷第108頁、第107頁）。則據此足證被告丁○○於慈佑康復之家所擔任之職務，僅為行政管理工作，並非
    護理工作；雖其曾具有護士執照，但該護士資格僅能說明被
    告具有一般護理專業知識，不能據此認為被告丁○○係慈佑
    康復之家所設置之護理人員。故被告丁○○於慈佑康復之家
    所擔任之工作，既為專任管理人員而非護理人員，則依其所
    屬職業通常所具備之智識能力以觀，自不能課以值班輪守應
    付病患突發狀況之義務。從而原告主張被告丁○○未依規定
    值班待命，為有過失云云，亦無理由。
八、綜上所述，原告主張被告丙○○延誤送李臍生赴醫院急救，
    被告乙○○未依法設置護理人員值班，被告丁○○未值班待
    命，而依侵權行為之規定請求被告連帶給付160萬元及遲延
    利息云云，並無理由，應予駁回。原告之訴既無理由，則其
    假執行之聲請亦失所附麗，併予駁回。
九、因本件事證已臻明確，兩造其餘主張陳述及所提之證據，經
    本院審酌後認與判決結果不生影響，爰不一一論述，附此敘
    明。
十、訴訟費用負擔之依據：民事訴訟法第78條。
中　　華　　民　　國　　96　　年　　 6　　月　　29　　日
                      民事第六庭法　官　邱  琦
以上正本係照原本作成
如對本判決上訴，須於判決送達後20日內向本院提出上訴狀
中　　華　　民　　國　　96　　年　　 6　　月　　29　　日
                    　　　　　　書記官　池東旭
